【裁判字號】    91,判,2402
【裁判日期】    920102
【裁判案由】    營利事業所得稅
【裁判全文】
最  高  行  政  法  院  判  決                  九十一年度判字第二四○二號
    上  訴  人  中央塗料工業股份有限公司
    代  表  人  乙○○
    被 上訴 人  財政部臺北市國稅局
    代  表  人  甲○○
右當事人間因營利事業所得稅事件，上訴人對於中華民國九十年八月九日臺北高等行
政法院八十九年度訴字第一四五九號判決，提起上訴，本院判決如左：
    主  文
上訴駁回。
上訴審訴訟費用由上訴人負擔。
    理  由
本件上訴人於原審起訴主張：本件上訴人係經營一般罐頭內外塗料、汽水啤酒罐頭內
外塗料、水性電著塗料、貨櫃用塗料、重耐蝕保護塗料、車輛表面塗料及車輛用中塗
料．．等之生產及內外銷，近年來為因應國際市場競爭趨勢，已由研究發展單位積極
從事研究開發新產品以提昇競爭力，有關研究部分亦已提示公司組織圖、研究發展名
冊、產品開發計畫及研究成果檢驗報告等供核。各種塗料之研發情形，乃屬極其專業
之領域，若被上訴人對上訴人申報之支出內容或相關事項有疑義時，本應依財政部八
十九年四月二十一日台財稅第八九○四五三一○二號函發布之「公司研究與發展人才
培訓及建立國際品牌形象支出適用投資抵減辦法審查要點」（下稱審查要點）第三點
規定，洽詢目的事業主管機關意見，就上訴人提供之研發紀錄與內容協助認定上訴人
研發事實之有無，作為其查核之依據。惟被上訴人遽以上訴人並無獨立之研發部門、
研究人員工作非研發範圍、研究計畫及報告著重測試等由，否准上訴人適用投資抵減
稅款五、一四○、二八五元，不無法外擅加限制之情，且顯罔顧政府立法之目的，出
於一己之見速下論斷，自有未憑證據認定事實之違法，不符行政法院（現改制為最高
行政法院，下同）六十一年度判字第七十號判例意旨。且訴願決定未依審查要點第二
點規定，就此是否屬研發範圍涉及極其專業認定之問題，囑被上訴人洽詢中央目的事
業主管機關認定後，另為適法之處分，不符行政救濟制度之本旨等情，求為將訴願決
定及原處分均撤銷之判決。
被上訴人則以：依上訴人提示之公司組織圖，其研究單位分散於各部門之技術課，並
無獨立之研究部門，就所提示之報告均著重於測試及解決製造過程之問題，各部門技
術課之工作職責均未涉及研究發展範圍，諸如如何選擇平光粉之使用係降低生產成本
屬經濟效益之評估、ＵＶ吸收劑效果之確認係高價產品添加量之控制以避免浪費、原
料之替代品開發係降低成本、硬化劑之研發係將各廠牌之硬化劑做儲存安定性之測試
等，況且上訴人每年還需要支付大額之技術報酬費，是本案原核定認上訴人本年度無
研究與發展支出，而對上訴人列報之研究人員之薪資及相對之消耗性原材料儀器成本
等計三三、四三一、三五二元，否准抵減稅額，揆諸促進產業升級條例第六條第一項
、投資抵減辦法第二條及第九條第一項第一款規定，並無不合。茲上訴人復執前詞爭
執，惟仍未能依投資抵減辦法第九條第一項第一款第三目、第五目及第六目，提出有
利於己之相關證明文件供核。另上訴人支付國外廠商技術報酬金部分，不僅上訴人起
訴狀所列與荷蘭商TEODUR公司之技術合作，尚有數份技術合作契約之簽訂，上訴人既
就新產品之研發，與多家國外廠商簽訂技術合作契約，顯無自行研發之必要，原處分
據以認定，尚屬有據。況原查時被上訴人就已經要求上訴人提出系爭年度全部、完整
之研發報告內容，惟上訴人並無法確實提出，參照其所提研究報告、紀錄之內容，又
無法確實證明其有從事研發工作之事實，被上訴人實在無法據以核認抵減稅額。而依
投資抵減辦法第二條之規定，只有新產品研發、改進生產技術、改進提供勞務技術及
改善製程等項支出研發費用可列入抵減範圍，本件上訴人所提研究報告內容，並不符
合投資抵減辦法之抵減範圍。又上訴人所提有關本件是否為研究發展範圍之事實認定
部分，因涉及專業判斷，應提送目的事業主管機關即經濟部工業局認定部分，依被上
訴人與經濟部工業局間簽訂之合約，有關送請鑑定部分，係採計八十九年度以後之案
件，方可送件，本件為八十四年度營利事業所得稅事件，被上訴人未送交主管機關即
予認定，尚無不合。且被上訴人係參照上訴人所提出之研究報告內容認定其所從事產
品測試等工作項目非屬研究發展範圍，並無疑義，毋庸送請目的事業主管機關鑑定等
語，資為抗辯。
原審斟酌全辯論意旨及調查證據之結果，以：按「為促進產業升級需要，公司得在下
列用途項下支出金額百分之五至百分之二十限度內，抵減當年度應納營利事業所得稅
額；當年度不足抵減時，得在以後四年度內抵減之：．．．三、投資於研究與發展、
人才培訓及建立國際品牌形象之支出。．．前項投資抵減，其每一年度得抵減總額，
以不超過該公司當年度應納營利事業所得稅額百分之五十為限。但最後年度抵減金額
，不在此限。第一項各款投資抵減之適用範圍、施行期限及抵減率，由行政院定之，
並每二年檢討一次。投資抵減適用範圍，應考慮各產業實際能力水準。」為行為時促
進產業升級條例第六條所規定。又依行政院訂定之行為時公司研究與發展人才培訓及
建立國際品牌形象支出適用投資抵減辦法第二條、第九條規定：「本辦法所稱研究與
發展之支出，包括公司為研究新產品、改進生產技術、改進提供勞務技術及改善製程
所支出之左列費用：一、研究發展單位專業研究人員之薪資。二、生產單位改進生產
技術或提供勞務技術之費用。三、供研究發展單位研究用消耗性器材、原材料及樣品
之費用。四、專供研究發展單位研究用儀器設備或工具性及專業性應用軟體之購置成
本。．．．」、「公司依本辦法規定投資於研究與發展、人才培訓及建立國際品牌形
象之支出，應於辦理當年度營利事業所得稅結算申報時依規定格式填報，並依左列規
定檢附有關證明文件，送請公司所在地之稅捐稽徵機關核定其數額。一、研究與發展
支出：（一）公司之組織系統圖及研究人員名冊。（二）當年度購置專供研究與發展
用之儀器設備或工具性及專業性應用軟體清單。（三）研究發展單位配置圖及其使用
面積占建築物總面積之比率說明書。（四）購置專利權、專用技術、著作權之契約或
證明文件及其攤折計算表。（五）研究計畫及記錄或報告。（六）其他有關證明文件
。」。準此，公司得以其投資於研究與發展之支出，適用投資抵減之勵者，限於其
支出係為研究新產品、改進生產技術、改進提供勞務技術及改善製程之目的，並符合
投資抵減辦法第二條所列各款之費用，經依投資抵減辦法第九條之申請投資抵減程序
及應檢附之有關證明文件，始可抵減應納稅額。次按所謂「研究發展單位」，固不以
組織上名之為研究發展之部門為必要，要必立於生產之部門以外，從事超乎既有技術
水準之研創、開展，有助於產業升級者，始足當之。本件上訴人所提該公司八十四年
度研究發展專案，計有十六項，惟上訴人所指研究發展專案，並未據上訴人提出完整
之研發報告，此為上訴人所不爭。查上訴人所提「電阻零件用之特殊粉體塗料」專案
，依其報告所載：「目前，國內外所使用之電阻零件用之粉體塗料，皆為國外之商品
，國內並無相關之產品，而客戶使用上，往往會造成缺料與訂貨不易之情事發生，而
台灣之電阻零件生產極為大宗，且客戶希望國內有屬於電阻專用之特殊規格的粉體塗
料．．．」，僅係針對客戶之需求，尋找代替國外之相關產品，屬現有技術、產品之
經常性研究，自非促進產業升級條例所訂研究發展獎勵範圍。例如「如何選擇平光粉
之使用」專案，僅有八十四年二月二十一日之報告書及試驗報告，其目的係在試驗取
代他項產品，以降低生產成本；又如「UV吸收劑效果確認」專案，僅有八十四年八月
二十四日、十月十六日報告書，其目的在於確立UV吸收劑添加量之多寡對塗料耐候性
之影響評估，以使用新的UV吸收劑以防止顆粒產生；以上，上訴人均係引用已有之技
術，作為現有產品生產製造部分之經常性改良，尚難認定為開發新產品或新生產技術
，或對現有產品或生產技術作突破性之修改，非屬研究發展獎勵範圍。至上訴人所舉
其他專案，亦僅為原料比例之調配、反應觸媒之選擇、品管控制、規格設計、色彩變
化、配方比較、海外材料之導入、替代性原料之測試，或將原來既有之產品加以改良
，屬於降低生產成本及庫存風險之技術改進，非投資抵減辦法所規範之研究發展範圍
。又上訴人所提之報告內容，並未包括研究項目平時耗用原材料、消耗性器材及樣品
之完整進領料紀錄，且未註明專供研究發展單位使用之儀器設備或工具，致無法與上
訴人提出之研發紀錄勾稽。且其提出之研究報告，大部分未由所稱參與研發人員簽名
，上訴人亦未提出工作日誌或工作紀錄供核，致無從認定列報之人員為專業研究人員
。甚且，上訴人之車用化學品部、粉體塗料部全年只有一個研究專案，研發期間並未
涵蓋八十四年度全年，可知上訴人所列報之研究發展人員並非全年均從事專業研究發
展工作，應係兼職，其薪資自不得予以列報抵減，則相對之消耗器材、原材料及樣品
之費用，以及儀器設備之購置成本等，亦均不得列報為投資抵減辦法之抵減費用。又
本案事證既明，則上訴人請求洽中央目的事業主管機關（經濟部工業局）就上訴人所
提研發紀錄與內容，協助認定其研發事實有無乙節，經核已無必要。從而，被上訴人
否准上訴人所申報研究發展投資抵減稅額五、一四○、二八五元，揆諸首揭法條規定
，並無違誤，訴願決定予以維持，亦無不合等由，因將原決定及原處分均予維持，駁
回上訴人之訴，核無違誤。
上訴人復執前詞，主張：原審判決所為「．．．惟上述原告所指研究發展專案，並未
據原告提出完整之研發報告，此為原告所不爭。」之認定，與上訴人之主張「至原告
所提工作報告，附件七之報告書僅係其中一部分，如有需要，原告自可提出所有八十
四年度全年度之工作報告供被告審核，其研究報告內容就研發之目的、過程、結果及
紀錄等各項資料均有詳實記載，應可作為被告審核參考之依據。」不同，則原審確定
之事實，顯然與其採用之證據所顯示之事實，客觀上不能符合。又原審判決先認定「
查原告所提『電阻零件用之特殊粉體塗料』專案，依其報告所載：『目前，國內外所
使用之電阻零件用之粉體塗料，皆為國外之商品，國內並無相關之產品，而客戶使用
上，往往會造成缺料與訂貨不易之情事發生，而台灣之電阻零件生產極為大宗，且客
戶希望國內有屬於電阻專用之特殊規格的粉體塗料．．．』」，其後卻認定「原告所
提『電阻零件用之特殊粉體塗料』專案，僅係針對客戶之需求，尋找代替國外之相關
產品，屬現有技術、產品之經常性研究，自非促進產業升級條例所訂研究發展獎勵範
圍。」既係國內目前所無法自行製造生產者，何得謂「屬現有技術、產品之經常性研
究」，前後認定，互相矛盾。再查，上訴人所作之研究發展報告彙總表，係原審法官
諭知依原處分卷原查時上訴人提示供核之研究報告所作成，該彙總表所彙整之研究報
告並非上訴人系爭年度全部之研究報告，則原審判決所指「原告之車用化學品部、粉
體塗料部全年只有一個研究專案，研發期間並未涵蓋八十四年度全年，可知原告所列
報之研究發展人員並非全年均從事研究發展工作，應係兼職」乙節，顯係以偏概全，
而有出於臆測推斷認定事實之情。末因原判決未究明實情而誤以系爭研發人員屬兼職
，其薪資不得列報抵減，惟其相對之消耗器材、原材料及樣品費用，以及儀器設備之
購置成本，既無論研發人員係兼職或全職均會因研發之投入而產生，何以仍「不得列
報為投資抵減辦法之抵減費用」，令人不解，其判決毫無論據，更無法源。綜上，原
判決誤引事實於前，怠忽職權調查於後，並未敘明裁判理由，且有斷章取義採證不實
之違法，顯然違反論理及經驗法則，當然違背法令，爰請求廢棄原判決，撤銷訴願決
定及原處分之判決。
本院查：本件上訴人所指研究發展專案，並未據上訴人提出完整之研發報告，此為上
訴人所不爭，有上訴人訴訟代理人陳東耀於原審九十年六月二十七日準備程序第二次
及第三次發言可證，原審九十年六月二十七日準備程序筆錄記載甚明，並無原審確定
之事實，與其採用之證據所顯示之事實，客觀上不能符合而違背論理法則之情形。次
查原判決理由第二十六頁末段至第二十七頁前段所載「查原告所提『電阻零件用之特
殊粉體塗料』專案，依其報告所載：『目前，國內外所使用之電阻零件用之粉體塗料
，皆為國外之商品，國內並無相關之產品，而客戶使用上，往往會造成缺料與訂貨不
易之情事發生，而台灣之電阻零件生產極為大宗，且客戶希望國內有屬於電阻專用之
特殊規格的粉體塗料．．．』」，係引用上訴人於原審起訴之主張，並非原審判決之
認定，故與原判決不採上訴人原審主張，而認定「原告所提『電阻零件用之特殊粉體
塗料』專案，僅係針對客戶之需求，尋找代替國外之相關產品，屬現有技術、產品之
經常性研究，自非促進產業升級條例所訂研究發展獎勵範圍。」並無所謂前後認定互
相矛盾，而違反論理及經驗法則之情形。末查原判決以上訴人所提出之公司組織圖、
研究發展人員名冊、研究成果檢驗報告、研究發展報告彙總表．．等，均不足為上訴
人有研究發展事實之證明，並據以認定上訴人所列報之研究發展人員，並非全年均從
事研究發展工作，應係兼職，至原判決所指「原告之車用化學品部、粉體塗料部全年
只有一個研究專案，研發期間並未涵蓋八十四年度全年」乙節，僅為例示；且因上訴
人無法舉出超乎原有生產單位功能之具體成效及事證，故原判決認定上訴人於原審主
張生產單位改進生產技術之費用，得列報為投資抵減辦法之抵減費用，為不可採，亦
無判決不備理由之違法。綜上所述，上訴論旨，仍執前詞，指摘原判決違誤，求予廢
棄，難認有理由，應予駁回。
據上論結，本件上訴為無理由，爰依行政訴訟法第二百五十五條第一項、第九十八條
第三項前段，判決如主文。
中    華    民    國    九十一      年      十二      月      三十      日
                    最 高 行 政 法 院  第 二 庭
                                審 判 長 法  官      陳  石  獅
                                         法  官      吳  明  鴻
                                         法  官      彭  鳳  至
                                         法  官      高  啟  燦
                                         法  官      黃  合  文
右  正  本  證  明  與  原  本  無  異
                                         法院書記官  王  福  瀛
中    華    民    國    九十二      年      一        月      二        日


司法院資訊處製作；財團法人民間司法改革基金會備份。
